【裁判字號】    90,訴,290
【裁判日期】    900717
【裁判案由】    請求讓與公司股金
【裁判全文】
臺灣臺南地方法院民事判決  九十年度訴字第二九○號
    原      告  甲○○
    訴訟代理人  乙○○○
    被      告  丙○○
                丁○○
右當事人間請求請求讓與公司股金事件，本院判決如左：
    主      文
原告之訴駁回。
訴訟費用由原告負擔。
    事      實
甲、原告方面：
一、聲明：求為判決：被告丁○○應將金震大企業有限公司  (以下簡稱金震大公司)
    出資額新台幣（以下同）二百五十萬元返還被告丙○○。
二、陳述：
(一)被告丙○○積欠原告五百三十三萬二千五百九十元，經原告多次催討未果，就執
    有本票部份向  鈞院聲請本票裁定強制執行，經  鈞院以八六年度票字第三０三
    七號裁定准予強制執行於八十六年六月二十六日確定，其餘債權另向  鈞院聲請
    核發支付命令，亦經  鈞院以八十六年度促字第一五三六三號支付命令准予核發
    ，於同年七月七日確定。詎丙○○於將受強制執行之際，與其妻即被告丁○○共
    同意圖損害原告之債權，由被告丙○○於八十六年十二月二十四日修訂不實之金
    大震企業有限公司之章程，將其投資在該公司之股款二百五十萬元虛偽轉讓與被
    告丁○○藉以規避原告之強制執行，其毀損債權之犯行業經台灣高等法院台南分
    院以八九年度上易字第一一八七號判刑確定在案。
(二)按通謀虛偽意思表示無效，被告間修訂不實之章程虛偽移轉股權行為無效，自應
    回復原狀，股權歸還被告丙○○所有，又債務人怠於行使權利時，債權人因保全
    債權，得以自己名義行使其權利，法定有明文，被告丙○○對於金震大公司擁有
    出資額二百五十萬元，遲遲不為取回，雖經原告以台南郵局第十五支局存證信函
    第三十九號函催，被告仍怠於行使，原告自得代位行使請求被告丁○○將出資額
    二百五十萬元返還被告丙○○。
三、證據：金震大公司之章程二份  (修正前、後各一份)、台南郵局第十五支局存證
    信函第三十九號存證信函一紙、台灣高等法院台南分院以八九年度上易字第一一
    八七號判決正本一份。
乙、被告方面：
一、聲明：求為判決：原告之訴駁回。
二、陳述：
(一)被告二人所參與之金震大公司，於八十四年間成立時，資本額為新台幣（下同）
    五百萬元中，被告丙○○擁有二百五十萬元股權，被告丁○○則擁有一百萬元股
    權，嗣於八十六年十二月間，因金震大公司基於資金需求，而丙○○債信不佳，
    其擔任公司負責人無法順利向金融機構貸得資金，是以為求向金融機關貸款支應
    公司需求，加以另擁有一百萬元股權之股東蘇金章死亡後，其原有之股權亦應處
    理，乃在八十六年十二月間將公司股權調整，將被告丙○○原有之二百五十萬元
    股權分為二，其中一百五十萬元移至被告丁○○名下，另一百萬元股權則讓售予
    新股東黃蔡月有，而蘇金章所有之一百萬元股權則由新股東黃金龍承受，改推由
    被告丁○○擔任公司董事，經報請原台灣省政府財政廳登記在案，此有台灣省政
    府財政廳八十七年一月六日八七建三辛字第二八九三五一號函、經濟部核發之公
    司執照、金震大公司變更事項登記卡、公司章程等為憑。原告謂被告丙○○將齊
    全數二百五十萬元之股權讓予被告丁○○，並不實在。
(二)被告丙○○之所以將其股權分別轉讓予被告丁○○（一百五十萬元）及訴外人黃
    蔡月有（一百萬元），並改選丁○○之公司董事即負責人，其原因如前所述，在
    於因丙○○債信問題，及原股東蘇金章死亡後，其原有之一百萬元股權之處理，
    並無任何通謀虛偽意思表示之處。蓋原告對被告丙○○之債權，其中本票強制執
    行裁定早於八十六年六月二十六日確定，另支付命令亦於八十六年七月七日確定
    ，距八十六年十二月二十四日被告為移轉債權時，業均已逾五個月，茍被告係為
    求詐害原告之債權而為通謀虛偽意思表示，依一般社會通念當於原告申請本票裁
    定強制執行及支付命令之時為之，焉有在支付命令已確定逾五個月以後，始為詐
    害債權之行為？雖因外觀上係在原告對被告丙○○之債權確定後為移轉，刑事審
    判機關仍將五個月之期間解釋為將受強制執行之際，致被告二人均遭判處罪刑，
    然被告實不知所謂「將受強制執行之際」應作如何解釋，茍債權人取得執行名義
    後，故意不為強制執行，無論一年、五年甚或十年，是否仍屬將受強制執行之際
    ？是以被告刑事遭判決罪刑，實不能甘服，惟因屬不得上訴第三審之案件，被告
    亦無救濟途徑，然民事判決就事實認定並不受刑事判決之拘束，且原告就有利於
    己之事實應負舉證責任，如前所言，被告丙○○將一百五十萬元股權讓予被告丁
    ○○，其用意在改選被告丁○○為公司董事後，得以順利向金融機關融資，所為
    移轉行為均為真實，絕無何通謀虛偽之情事，原告未舉證證明前，即率為指摘，
    實不足為憑。
(三)再者，被告丙○○將其一百五十萬元股權之轉讓行為係為求更換金震大公司負責
    人，俾順利向金融機關辦理融資，此移轉股權並非通謀虛偽意思表示，原告在毫
    無憑證之下，即胡指為通謀虛偽意思表示，依舉證責任分配原則，自難謂其已盡
    舉證責任，祈判決如答辯聲明所示，以符法制。
三、證據：提出金震大公司變更登記事項卡、公司章程、股東同意書、台灣省政府財
    政廳八十七年一月六日八七建三辛字第二八九三五一號函。
丙、本院依聲請調台灣高等法院台南分院八十九年度上易字第一一八七號歷審刑事卷
    件。
    理      由
一、本件原告主張：被告丙○○積欠原告五百三十三萬二千五百九十元，經原告多次
    催討未果，就執有本票部份向本院聲請本票裁定強制執行，經本院以八十六年度
    票字第三０三七號裁定准予強制執行，並於八十六年六月二十六日確定，其餘債
    權另向本院聲請核發支付命令，亦經本院以八十六年度促字第一五三六三號支付
    命令准予核發，亦於同年七月七日確定。詎丙○○於將受強制執行之際，與其妻
    即被告丁○○共同意圖損害原告之債權，由被告丙○○於八十六年十二月二十四
    日修訂不實之金震大公司之章程，將其投資在該公司之股款二百五十萬元虛偽轉
    讓與被告丁○○藉以規避原告之強制執行，其毀損債權之犯行業經台灣高等法院
    台南分院以八九年度上易字第一一八七號判刑確定。被告二人所為之通謀虛偽意
    思表示無效，被告間修訂不實之章程虛偽移轉股權行為無效，自應回復原狀，被
    告丁○○應將金震大公司出資額之二百五十萬元股權返還被告丙○○云云。
二、被告則以：金震大公司於八十四年間成立時，資本額為五百萬元中，被告丙○○
    擁有二百五十萬元股權，被告丁○○則擁有一百萬元股權，嗣於八十六年十二月
    間，因金震大公司基於資金需求，而丙○○債信不佳，其擔任公司負責人無法順
    利向金融機構貸得資金，是以為求向金融機關貸款支應公司需求，加以另擁有一
    百萬元股權之股東蘇金章死亡後，其原有之股權亦應處理，乃在八十六年十二月
    間將公司股權調整，將被告丙○○原有之二百五十萬元股權分為二，其中一百五
    十萬元移至被告丁○○名下，另一百萬元股權則讓售予新股東黃蔡月有，而蘇金
    章所有之一百萬元股權則由新股東黃金龍承受，改推由被告丁○○擔任公司董事
    ，經報請原台灣省政府財政廳登記在案，此有台灣省政府財政廳八十七年一月六
    日八七建三辛字第二八九三五一號函、經濟部核發之公司執照、金大震有限公司
    變更事項登記卡、公司章程等為憑。原告謂被告丙○○將齊全數二百五十萬元之
    股權讓予被告丁○○，並不實在。又原告對被告丙○○之債權，其中本票強制執
    行裁定早於八十六年六月二十六日確定，另支付命令亦於八十六年七月七日確定
    ，距八十六年十二月二十四日被告為移轉債權時，業均已逾五個月，茍被告係為
    求詐害原告之債權而為通謀虛偽意思表示，依一般社會通念當於原告申請本票裁
    定強制執行及支付命令之時為之，焉有在支付命令已確定逾五個月以後，始為詐
    害債權之行為，則被告二人所為股權移轉均為真實，絕無何通謀虛偽之情事等語
    ，資為抗辯。
三、原告主張：被告丙○○積欠原告五百三十三萬二千五百九十元，經原告多次催討
    未果，於將受強制執行之際，與其妻即被告丁○○共同意圖損害原告之債權，由
    被告丙○○於八十六年十二月二十四日修訂不實之金震大公司之章程，將其投資
    在該公司之股款二百五十萬元虛偽轉讓與被告丁○○藉以規避原告之強制執行等
    情，業據原告陳明在卷，核與本院調閱台灣高等法院台南分院八十九年度上易字
    第一一八七號被告二人毀損債權刑事卷件核符。且前開刑事案件審理時被告丙○
    ○於第一次偵查時先辯稱：「因為我與她（指被告丁○○）離婚後，丁○○要照
    顧小孩，我的股份都給她。」云云；於第二次偵查時翻異前供，辯稱：「（你在
    金震大企業公司，實際何人出資？）丁○○，：：：」云云；於本院審理時辯稱
    ：公司在八十四年就倒了，後來於八十五年又再經營一年多，是被告丁○○要求
    轉給她云云。被告丁○○於偵查中辯稱：「（妳所增資之一百五十萬元來源？）
    那是我自己的錢，不是向他（指被告丙○○）承受，他原來之股份僅是掛名，實
    際上都是我出資，離婚後我把股份收回來。」云云；於本院審理時辯稱：公司是
    伊在經營，伊出了二百多萬元，是由銀行領出來，公司負債很多，公司沒有承受
    契約云云。上述，被告丙○○辯稱公司是其經營，八十六年間才交由丁○○經營
    ，而丁○○則辯稱公司是她經營，丙○○在公司只是掛名云云，兩人所辯顯相互
    矛盾。再被告丁○○於偵查中供稱實際都是伊出資，離婚後伊把股份收回云云，
    本院審理中質之被告丁○○卻供稱公司再營運時「我出了二百多萬元，是由銀行
    領出來」云云，然刑事案件審理時經本院向臺灣土地銀行北臺南分行查詢結果，
    八十六年十二月被告丁○○在該分行二個帳戶分別僅有結餘十五萬三千多元及五
    千三百一十三元，有該分行八十九年四月二十日北南存定字第八九○○○一五九
    號函所附存款相關資料附於原審卷可稽，則被告丁○○何來二百多萬元出資經營
    金震大公司？另被告丙○○辯稱八十四年間公司倒了云云，但經台灣高等法院台
    南分院向財政部臺灣省南區國稅局安南稽征所查詢結果，金震大公司八十四年至
    八十六年度營利事業所得稅結算申報均為盈餘，有該所八十九年四月二十六日南
    區國稅安南資字第八九○○五○一六號函一份附參，何來公司倒閉，八十六年交
    由丁○○經營之事？再被告丙○○自承八十七年間二人才離婚，但公司章程係於
    八十六年十二月二十四日變更，足見被告二人離婚與公司股份變更並無關係。顯
    被告二人為逃避原告之債權追索，乃於八十六年十二月二十四日製作不實之金震
    大公司章程，向主管機關為被告二人股權之移轉。則被告二人右揭股權移轉登記
    ，非通謀虛偽意思表示，自無可採，應認原告主張為真實。
四、按表意人與相對人通謀而為虛偽意思表示者，其意思表示無效。又公司設立登記
    後，有應登記之事項而不登記，或已登記之事項有變更而不為變更之登記者，不
    得以其事項對抗第三人。民法第八十七條前段、公司法第十二條分別定有明文。
    被告丙○○於八十六年十二月二十四日修訂不實之金震大公司之章程，將其投資
    在該公司之股權二百五十萬元虛偽轉讓與被告丁○○藉以規避原告之強制執行，
    係屬通謀虛偽意思表示，己如前述，而無效之法律行為，自始當然確定無效，無
    待當事人主張解除，則被告丁○○自不因金震大公司於八十六年十二月二十四日
    章程修訂而取得被告丙○○二百五十萬元之股權。又金震大公司依前揭八十六年
    十二月二十四日修訂之章程，將被告丙○○二百五十萬元之股權轉讓與被告丁○
    ○固有該公司變更登記事項之記載可參，惟公司登記，除公司法第六條設立登記
    為公司之成立要件外，其他登記，依公司法第十二條皆屬對抗要件，股東股權 (
    出資額) 之變更，固屬應登記之事項，但此事項之有效存在，並不以登記為其要
    件，亦即金震大公司變更登記事項雖將被告丙○○二百五十萬元股權記載變更為
    被告丁○○，然該二百五十萬元股權並不因而為被告丁○○取得，仍屬被告丙○
    ○所有可認。則金震大公司就被告二人股東出資額之股權移轉登記，係基於無效
    之法律行為，原告以被告二人有前開通謀虛偽意思表示之情事固可認為真實，然
    竟就仍屬被告丙○○所有之二百五十萬元股權，提起本件被告丁○○應將金震大
    出資額二百五十萬元返還被告丙○○之訴，即欠缺權利保護要件，自屬無據，不
    應准許。
五、結論：原告之訴為無理由，依民事訴訟法第第七十八條，判決如主文。
中      華      民      國    九十      年      七      月    十七    日
                                臺灣臺南地方法院民事第一庭
~B法      官  蘇清水
右為正本係照原本作成。
如對本判決上訴，須於判決送達後廿日內向本院提出上訴狀。
中      華      民      國    九十      年      七      月    十七    日
~B法院書記官  王志銘


司法院資訊處製作；財團法人民間司法改革基金會備份。
